【裁判字號】    97,訴,2688
【裁判日期】    971031
【裁判案由】    強盜
【裁判全文】
臺灣板橋地方法院刑事判決              97年度訴字第2688號
公  訴  人  臺灣板橋地方法院檢察署檢察官
被      告  乙○○
指定辯護人  財團法人法律扶助基金會律師陳振瑋
上列被告因強盜案件，經檢察官提起公訴（97年度偵字第14998
號），本院判決如下：
    主  文
乙○○犯攜帶凶器強盜未遂罪，處有期徒刑年陸月。扣案美工
刀壹支沒收。
    事  實
一、乙○○於民國97年5 月11日，因與女友感情糾紛且無錢花用
    ，竟基於佯稱搭乘計程車後再持刀迫使計程車司機交付金錢
    之強盜犯意，即意圖為自己不法之所有，於同日某時在臺北
    縣土城市○○街之某商店內，購入美工刀一支（下稱扣案美
    工刀）之後，於同日深夜11時許，在同市○○路與明德路口
    ，攔停搭乘甲○○駕駛之車牌號碼113-LG號營業小客車，即
    佯稱尋找友人為由，先指示甲○○駛往臺北縣新店市○○路
    旁之7-11便利商店，以未尋獲友人為由，再指示甲○○駛往
    同市○○路某處之全家便利商店，復以未尋獲友人為由，再
    指示甲○○駛回土城市，並由甲○○依其指示之沿土城市○
    ○路左轉延吉街再左轉永豐路之路徑，約於翌日（12日）凌
    晨零時許駛抵臺北縣土城市○○路242 巷內與北二高涵洞交
    岔處之兩旁無住家且當時無人且未放車輛之路旁時，即要求
    甲○○在該處停車，並佯詢甲○○車資金額，於甲○○答復
    為新臺幣（下同）720 元後，乙○○隨即自其乘坐之右後方
    乘客座移身至該座之駕駛座與副駕駛座中間，同時以右手持
    扣案美工刀並以將手持扣案美工刀之右手搭在甲○○右後肩
    處、美工刀之刀鋒架在甲○○右頸處之方式，施強暴予甲○
    ○，於客觀上已足使一般人之身體或精神達於不能抗拒之程
    度，甲○○亦因此心生畏懼，惟甲○○隨即於乙○○尚未開
    口要求交付金錢前，趁隙以右手肘向後頂並順勢以左手奪取
    乙○○右手持握之扣案美工刀，因於奪取過程中，乙○○右
    手掌遭扣案美工刀劃傷，甲○○方能奪下扣案美工刀，甲○
    ○於奪下扣案美工刀後，隨即將扣案美工刀丟出車外並立即
    駕車欲將乙○○載往最近之臺北縣政府警察局土城分局清水
    派出所報案，乙○○始未能依其原有犯意迫使甲○○交付金
    錢，嗣於行經土城市○○路及青雲路路口時，乙○○趁車速
    減緩跳車逃逸，甲○○見狀即大喊「搶劫」，為行經該處之
    巡邏員警發覺，而由員警於同日零時5 分許，在青雲路及清
    水路口前處逮捕乙○○，並由甲○○帶同員警至上開土城市
    ○○路242 巷內與北二高涵洞交岔處路旁，尋獲扣案美工刀
    一支扣案，始察知上情。
二、案經甲○○訴由臺北縣政府警察局土城分局報告臺灣板橋地
    方法院檢查署檢察官偵查起訴。
    理  由
一、本案認定被告乙○○有罪之證據方法，計有：(一)被告就自己
    之犯罪事實於警詢、偵查及審理中之陳述、(二)證人即被害人
    甲○○於警詢、偵訊之證言、(三)證人甲○○於審理中之證言
    、(四)扣案水果刀一把。經查皆未發現有實施刑事訴訟程序之
    公務員因違背法定程序取得該等證據之情形；而上開證人甲
    ○○於警詢中之證言，查其內容與其偵訊中之證言內容並無
    不同，其於偵訊中之證言，係於檢察官前為陳述並依法具結
    ，依刑事訴訟法第158 條之3 、第159 條之1 規定係有證據
    能力，復經本院於審判中，傳喚其到庭由檢察官、被告與辯
    護人行交互詰問程序，並取得其證言，是證人甲○○於本院
    審理中之證言，除有證據能力並經合法調查而可為裁判之依
    據外，其上開於警詢、偵訊中之證言，因已予被告補行使詰
    問權，並經合法調查，自亦得為裁判之依據（最高法院97年
    度台上字第4941號判決要旨參照）。又被告就本案犯罪事實
    之自白及其他不利之陳述，查無刑事訴訟法第156 條第1 項
    、第158 條之2 規定情形，且與本院依法調查所得事實相符
    ，自得援引被告自白為認定其有罪之證據。
二、訊據被告乙○○就其於上開時地，攔停證人即被害人甲○○
    駕駛之計程車，於繞行至新店市再抵達本案案發地點後，因
    欲向甲○○索討金錢，而取出扣案美工刀，惟在其開口索討
    金錢前，即遭甲○○反抗奪取扣案美工刀，並於搶奪之過程
    中劃傷自己之右手掌，而甲○○奪下扣案美工刀後，即將扣
    案美工刀丟出車外，並載其前往警局報案，而其係於逮捕地
    點處跳車逃逸，惟仍遭巡邏員警逮捕等情，固於警詢、偵訊
    及本院審理中坦承不諱，惟於本院審理中辯稱其未將扣案美
    工刀架於甲○○脖子上，其當時先拿起扣案美工刀後，因緊
    張而不慎使該刀掉落於正駕駛座與副駕駛座之間，而其拾起
    該刀尚未抵到甲○○前，該刀隨即遭甲○○搶走云云。辯護
    人並以被告於拿出扣案美工刀後，即遭被害人甲○○奪走，
    被害人甲○○既有反抗，被告行為尚不足以抑壓被害人之意
    思自由，尚未達至使被害人不能抗拒之程度，且被告所持之
    扣案美工刀遭奪走後，被告亦無法再行強暴、脅迫之行為，
    是本案應僅論以刑法第346 條第3 項、第1 項之恐嚇取財未
    遂罪或就未給付車資部分僅論以刑法第339 條第1 項之詐欺
    得利罪之辯護意旨為被告為辯護。經查：
  (一)本案被告於上開時地，於甲○○駕駛之計程車內，右手持刀
    以事實欄所示之動作抵住甲○○之右頸部位等情，業據證人
    甲○○於本院審理中，經檢察官詰問時結證以「…，結果被
    告就用右手拿壹支美工刀架住我的右側的脖子，然後我就用
    右手肘向後頂，順勢用我的左手把被告的美工刀抓下來，在
    抓的過程中，被告的手就被美工刀割到，…」等語，並當庭
    模擬出被告當時持刀抵住其脖子之動作，有當庭模擬照片二
    幀在卷可佐，且於辯護人行反詰問時更結證以「（問）你剛
    才說被告右側碰到你，被告拿刀有無碰到你右側肩膀？（答
    ）有，被告持刀的手確實有放在我肩膀上。（問）是否是你
    頂被告時碰到的？（答）不是，是被告一開始就頂在我脖子
    上。」等語，此外，依卷附甲○○計程車內之血跡濺痕位置
    之採證照片（97年度偵字第14998 號卷第31、32、34頁），
    血跡痕跡係分布在駕駛座後方椅背中間位置、駕駛座右上側
    約肩膀位置、副駕駛座左上側約肩膀位置、駕駛座及副駕駛
    座間之中間置物箱上位置、後排乘客座右後方座位上位置、
    該車左後門內扶手處位置，而甲○○當日所著襯衫之右手肘
    部位沾有被告血跡，是依證人甲○○上開證言及採證照片所
    示之血跡濺痕情形，堪認被告當日確係以事實欄所示之方式
    將扣案美工刀架在甲○○之右頸處，被告上開所辯，尚難認
    可採。又起訴書雖記載以被告有「…，並自後方以左手勒住
    甲○○頸部，…」之行為，惟此部分經證人甲○○於本院結
    證以被告並未有該左手勒頸之行為，是起訴書就此部分之記
    載，容有誤認，附此敘明。
  (二)按強盜罪所施用之強暴、脅迫手段，祇須足以壓抑被害人之
    抗拒，使其喪失意思自由為已足，縱令被害人實無抗拒行為
    或抵抗無效，仍於強盜罪之成立不生影響。而刑法第346 條
    之恐嚇取財罪之恐嚇行為，係指以將來惡害之通知恫嚇他人
    或以現時之危害相加而言，但受恐嚇人尚有自由意志，不過
    因此而懷有恐懼之心，故與強盜罪以目前之危害脅迫他人，
    致喪失自由意志不能抗拒者不同（最高法院97年度台上字第
    1135號判決要旨參照）；亦即，恐嚇取財與強盜罪，同以意
    圖為自己或第三人不法所有為主觀違法要件，其所異者，在
    實施之手段不同；恐嚇取財罪，係以將來之惡害通知被害人
    使其生畏怖心，或以現時之危害通知被害人，縱使施以強暴
    或脅迫，苟此等強制行為，並未至使被害人達不能抗拒之程
    度，亦即其意思自由尚未達喪失者，即屬相當；強盜罪則以
    目前危害或施用強暴、脅迫等不正方法至使被害人不能抗拒
    ，亦即其意思自由已喪失之程度者，始足當之（最高法院97
    年度台上字1135號判決要旨參照）。是強盜罪所謂「不能抗
    拒」，係指行為人所為之強暴、脅迫等不法行為，就當時之
    具體事實，予以客觀之判斷，足使被害人身體上或精神上達
    於不能或顯難抗拒之程度而言（最高法院97年度台上字第67
    2 號、1135號判決要旨參照）；至於被害人實際有無抗拒，
    則非所問（最高法院84年度台上字第6212號判決要旨參照）
    ；是茲若歹徒既以手勒住被害人之頸部，欲強劫財物，其在
    客觀上不能謂未至不能抗拒之程度，縱被害人乘隙猛撥其手
    而逸，致使之強劫未逞，亦無解於強盜未遂之刑責（司法院
     (78) 廳刑一字第1692號函函示刑事法律問題研究彙編第六
    輯第227 頁法律問題研究意見參照）。末按以，強暴即暴行
    ，指有形的抑制人之反抗而言，強盜行為中盜匪既持刀架在
    被害人之脖子上或以刀抵住被害人之身體，其已具體的以刀
    接觸被害人之身體，對被害人實施暴行（臺灣高等法院暨所
    屬法院85年法律座談會刑事類提案第18號研討結果意見參照
    ）。
  (三)辯護人雖以上開辯護意旨為被告為辯護，並於本院審理中對
    證人甲○○詰問後，經甲○○結證以「（問）你當時有無從
    被告手上奪下刀子？你當下是否有抗拒的空間？（有）。我
    頂上去的時候，我當時還有反抗的空間。（問）所以你還可
    以跳車？被告有無用左手將你脖子勒住？（答）我可以跳車
    ，被告沒有用左手將我脖子勒住。」等語，惟甲○○亦對辯
    護人之詰問結證以「（問）你當時是否感到害怕？（答）當
    然會。」等語，是可認證人甲○○於本案案發時，固有對被
    告持刀抵住其右頸之行為有為反抗之動作，惟內心仍因被告
    行為受有恐懼，又甲○○於遭被告持刀抵住右頸部後所為之
    奪刀反制動作其期間甚短等情，亦據甲○○於本院審理中經
    審判長訊問時結證明確，是堪認甲○○之反制奪刀動作，係
    其於受被告持刀抵住右頸部時，所為之反射行為，應堪認定
    。而被告既已持刀抵住甲○○之右頸部，顯係對甲○○實施
    暴行，且持刀抵住他人頸部之行為性質，該行為本身亟具危
    險性，足以相當壓制一般人之行為舉動，而本案案發時係在
    深夜無人之處，且被害人甲○○與被告間之相對位置，甲○
    ○係坐於駕駛座位置、被告係坐於後座，被告顯係在有利之
    地位，是依被告之行為性質及案發當時存在具體情狀，客觀
    上足使一般人喪失意思自由，並達於不能抗拒之程度，是被
    告就其強盜行為之施強暴至使被害人不能抗拒之行為之強暴
    行為，即已經完成，至於，被害人反射性之反制動作、是否
    可以選擇跳車之方式逃離，均與被告已經完成上開客觀上足
    使被害人不能抗拒之強暴行為無涉，是辯護人上開辯護意旨
    ，自難認採認。至於，辯護人以被告未付車資部分，係應構
    成詐欺得利罪之辯護意旨部分，因被告於警詢、偵訊及本院
    審理中，均未曾陳稱其為本案犯行之動機係為詐取車資，辯
    護人就此部分之辯護意旨，亦屬無據。
  (四)縱上所述，本案事證明確，被告犯行洵堪認定，應予依法論
    科。
三、按刑法第321 條第1 項第3 款規定之「攜帶兇器」，係以行
    為人攜帶兇器為其加重條件，此所謂兇器，其種類並無限制
    ，凡客觀上足對人之生命、身體、安全構成威脅，具有危險
    性之兇器均屬之，且祇須行為時攜帶此種具有危險性之兇器
    為已足，並不以攜帶之初有行兇之意圖為必要（最高法院79
    年度臺上字第5253號判例要旨參照）。本案被告乙○○持以
    強盜之扣案美工刀，其刀片係為金屬製造，質地堅硬，刀鋒
    尖銳，客觀上足以傷害人之生命、身體而對安全構成威脅，
    顯係具有危險性之器械，應認屬兇器無疑。又按強盜之著手
    ，應以實施強暴、脅迫等行為為標準（最高法院23年非字第
    85號判例要旨參照），而強盜罪之既遂與否，以已未得財為
    標準，若僅施用強暴、脅迫等手段，而未取得財物者，仍應
    以未遂論（最高法院21年上第892 號判例要旨參照）。被告
    既已著手於事實欄所示之強暴行為，惟尚未取得財物，核其
    所為係犯刑法第330 條第2 項、第1 項之攜帶凶器強盜未遂
    罪。被告雖已著手強盜行為之實施，惟未生強取被害人財物
    並將財物移置於自己實力支配下之強盜既遂結果，其犯罪結
    果尚屬未遂，爰依刑法第25條第2 項規定，減輕其刑。辯護
    人雖請求依刑法第59條規定酌量減輕其刑，惟按，本條之酌
    量減輕其刑，必於犯罪之情狀，在客觀上足以引起一般同情
    ，認為即予宣告法定低度刑期，猶嫌過重者，始有其適用（
    最高法院51年台上第899 號、45年台上第1165號判例要旨參
    照），本案被告所為係屬暴力犯罪型態之強盜罪，依其行為
    性質，難認有在客觀上足以引起一般同情之情狀，至於被告
    因與女友感情糾紛且無錢花用等情狀，僅可為法定刑內從輕
    科刑之標準，尚難以據為酌量減輕之理由。爰審酌被告年輕
    力狀，僅因與女友感情糾紛以及無錢花用，即率為本案強盜
    犯行，所為非是，公訴人雖請求量處有期徒刑十年，惟斟酌
    被告本案犯行屬未遂犯，兼衡其犯罪之動機、目的、手段、
    所生之危害及犯罪後之態度等一切情狀，茲量處如主文所示
    之刑，以示懲儆。又扣案之美工刀一支，為被告所有供其犯
    罪所用之物，業據被告陳明在卷，爰依刑法第38條第1 項第
    2 款規定，宣告沒收。
四、不另為無罪諭知部分：原起訴書以被告於搭乘甲○○駕駛之
    上開計程車抵達上開臺北縣土城市○○路242 巷內與北二高
    涵洞交岔處之案發地點時，持扣案美工刀，而「…威嚇甲○
    ○，欲藉此免除車資付款之責而或獲取財產上之不法利益，
    並欲要求甲○○交付其他現金而取得財物，致使甲○○不能
    抗拒。…」，認被告因「強使甲○○不能收取車資」係另涉
    犯刑法第330 條第1 項之攜帶凶器加重強盜既遂罪。惟查，
    依通常情形，以搭乘計程車後持刀行搶計程車司機之犯罪行
    為，行為人目的，本即在向計程車司機強取其現金，非在獲
    有免費搭乘計程車之利益，其以上開方式實施強盜行為，雖
    於事實上有搭乘計程車之結果，惟該搭乘計程車之結果，僅
    屬其為實施該強盜行為之手段，而應與其後之強盜行為，認
    屬同一行為，而吸收於其後之強盜行為中；又強盜罪之既遂
    與否，以是否取得他人財物或已否得財產上之利益為準，乘
    客應付計程車司機之車資，係屬契約之債，非經債權人同意
    免除，該債權並未能消滅，除依案件具體事實可認行為人係
    於搭乘計程車，因拒付車資而以強盜行為迫使司機同意免除
    該車資債權後，又再強盜司機所有財物者，可認應就該二行
    為均予論罪外，尚難將該二部分分別論罪，復又認屬同一行
    為，再依想像競合犯論處。查以，本案被告於警詢、偵訊及
    本院審理中均自陳其持扣案美工刀抵住甲○○右頸部係欲向
    甲○○強取金錢等語，而證人甲○○亦於審理中證述未免除
    被告該筆計程車車資，是本案依被告之主觀犯意，即案發情
    形，尚難就計程車車資部分，再論以強盜既遂罪，原應為無
    罪諭知，惟起訴書認此部分與前開有罪部分有想像競合之裁
    判上一罪關係，爰不另為無罪之諭知，附此敘明。
據上論斷，應依刑事訴訟法第299 條第1 項前段，刑法第330 條
第2 項、第1 項、第25條第2 項、第38條第1 項第2 款，判決如
主文。
本案經檢察官黃佳權到庭執行職務。
中    華    民    國    97    年    10    月    31    日
                  刑事第一庭審判長法  官  王復生
                                  法  官  朱敏賢
                                  法  官  陳世旻
以上正本證明與原本無異
如不服本判決應於送達後10日內向本院提出上訴狀
                                  書記官  洪紹甄
中    華    民    國    97    年    11    月     6    日
附錄：本案論罪科刑法條全文
中華民國刑法 (民國 97 年 01 月 02 日修正)
第  330    條  （加重強盜罪）
犯強盜罪而有第三百二十一條第一項各款情形之一者，處七年以
上有期徒刑。
前項之未遂犯罰之。

司法院資訊處製作；財團法人民間司法改革基金會備份。
